【裁判字號】    95,訴,265
【裁判日期】    950831
【裁判案由】    公共危險等
【裁判全文】
臺灣屏東地方法院刑事判決         95年度訴字第265號
公  訴  人  臺灣屏東地方法院檢察署檢察官
被      告  甲○○
指定辯護人 本院公設辯護人  丙○○
上列被告因重傷害等案件，經檢察官提起公訴（95年度偵緝字第
78號），本院判決如下：
    主  文
甲○○犯重傷未遂罪，處有期徒刑年肆月；又竊盜，處有期徒
刑月；應執行有期徒刑年陸月。
甲○○其餘被訴部分無罪。
    事  實
一、甲○○因懷疑乙○○毀損其住處之電錶而心生不滿，遂於民
    國94年6 月2 日凌晨，前往乙○○位於屏東縣萬巒鄉○○村
    ○○路4 號之住處外質問乙○○，隨即與乙○○發生口角及
    互毆，由乙○○先持鋁製球棒敲擊甲○○頭戴之安全帽，嗣
    甲○○舉起附近攤販營業用之瓦斯桶做勢回擊，乙○○見狀
    即欲逃回家中，甲○○放下瓦斯桶而追上乙○○，再搶下乙
    ○○手中之球棒，其明知以鋁製球棒重擊他人腿部會導致腿
    部骨折而毀敗腿之機能，仍基於重傷害之故意，持該支鋁製
    球棒打擊乙○○之雙腿，並自屋外追打而侵入乙○○之上開
    住處（侵入住宅部分未據告訴），致乙○○之左脛骨骨折、
    左腓骨外踝骨折、右脛踝幹骨折（期間因乙○○閃躲、防禦
    ，致甲○○另打到乙○○之頭部、手部，而受有頭部鈍傷、
    左手第五掌掌骨骨折、右手肘裂傷挫傷），甲○○見乙○○
    受傷倒地且血流不止，停止其毆打行為，並見乙○○住處桌
    上有現金新台幣（下同）2000元，遂生意圖為自己不法所有
    之犯意，趁機竊取乙○○所有之2000元，並逃離現場，嗣乙
    ○○因有鄰人報警而及時送醫，經醫院給予適當之治療，其
    腿傷已逐漸痊癒，免於腿部機能毀敗之傷害。
二、案經乙○○訴由屏東警察局內埔分局報告臺灣屏東地方法院
    檢察署檢察官偵查起訴。
    理  由
甲、有罪部分:
一、訊據被告甲○○對上開犯行坦承不諱，核與告訴人指述遭被
    告毆打腿部及取走現金2000元之經過大致相符，並有案發現
    場告訴人受傷情形之照片、屏東縣國仁醫院函覆告訴人受傷
    情形（載明告訴人送醫時受有前述傷害，若未經及時妥適之
    治療，可能致雙側下肢機能嚴重減損，迄95年1 月13日門診
    時，告訴人之腿骨已經癒合，依一般治療經驗觀察，此類骨
    折是有可能痊癒）之函（國仁醫字第9400310 號、第950221
    號）、病歷資料在卷可憑，復有乙○○所有之上述鋁製球棒
    一支扣案可佐，被告之重傷害未遂及竊盜之犯行均應可認定
    。
二、論罪科刑：
  (一)按行為後法律有變更者，適用行為時之法律。但行為後之法
    律有利於行為人者，適用最有利於行為人之法律，刑法第2
    條第1 項定有明文，茲因本件論罪科刑所適用刑法法律有下
    列變更，爰比較新舊法如下：
  1.按95年6 月14日經總統公布增訂，且於同年7 月1 日施行之
    刑法施行法第1 條之1 規定：「中華民國94年1 月7 日刑法
    修正施行後，刑法分則編所定罰金之貨幣單位為新臺幣。94
    年1 月7 日刑法修正時，刑法分則編未修正之條文定有罰金
    者，自94年1 月7 日刑法修正施行後，就其所定數額提高為
    30倍。但72年6 月26日至94年1 月7 日新增或修正之條文，
    就其所定數額提高為3 倍」，故自95年7 月1 日起，刑法第
    320 條之竊盜罪，關於法定本刑之罰金刑部分，改以新台幣
    為單位修正為「新台幣1 萬5 千元」，惟關於罰金刑之科刑
    標準，94年2 月2 日經總統公布，並於95年7 月1 日施行之
    修正後刑法第33條第5 款係規定「罰金：新臺幣一千元以上
    ，以百元計」，而修正前同條款係規定「罰金：一元以上」
    之規定，是關於罰金最低本刑部分，修正後之規定較不利被
    告，故依上開刑法第2 條第1 項本文規定，就刑法第320 條
    罰金刑部分，應適用修正前刑法第33條第5 款規定科處。
  2.刑法第25條第1 項關於「已著手於犯罪行為之實行而不遂者
    ，為未遂犯」之規定於新法並未修正，而同條第2 項於修正
    前之規定為：「未遂犯之處罰，以有特別規定者，為限」，
    修正後則為：「未遂犯之處罰，以有特別規定者為限，並得
    按既遂犯之刑減輕之」，另刑法第26條修正前規定為：「未
    遂犯之處罰，得按既遂犯之刑減輕之。但其行為不能發生犯
    罪之結果，又無危險者，減輕或免除其刑」，修正後規定則
    為：「行為不能發生犯罪之結果，又無危險者，不罰」，是
    除不能未遂犯修正為不罰以外，僅2 條文條項之移列。本案
    被告重傷未遂之行為，其未遂型態既非不能未遂犯，則本件
    適用修正前刑法第25條、第26條未遂犯之規定，自無不利於
    被告。
  3. 關於定應執行刑之問題，修正前刑法第51條第5 款規定：
     「宣告多數有期徒刑者，於各刑中之最長期以上，各刑合
     併之刑期以下，定其刑期。但不得逾二十年。」，而修正
     後刑法第51條第5款規定：「宣告多數有期徒刑者，於各刑
     中之最長期以上，各刑合併之刑期以下，定其刑期。但不
     得逾三十年。」是比較新舊法之結果，自以修正前之法律
     較有利於被告。
   4.關於肢體重傷害之定義，於95年7 月1 日施行之修正後刑
     法第10條第4 項規定：「毀敗或嚴重減損一肢以上之機能
     」，顯與修正前之規定：「毀敗一肢以上之機能」，有所
     不同，雖查被害人之下肢機能已逐漸康復，未達毀敗程度
     ，已如前述，惟依刑法第2 條第1 項前段之規定，應適用
     對被告較有利之修正前刑法第10條4 項第4款規定
   5. 綜合上述各條文修正前、後之比較，自應整體適用被告行
     為時之法律，即修正前刑法之相關規定及罰金罰鍰提高標
     準條例第一條前段規定，對被告較為有利。
 (二)核被告持球棒毆打告訴人之行為，係犯刑法第278條第3項
     、第1 項之重傷未遂罪，公訴意旨認被告此部分行為係犯
     同法第271 條之殺人未遂罪，尚有未洽（理由詳後述），
     惟被告持球棒毆打被害人之社會基本事實相同，應由本院
     變更起訴法條，並為審判；其竊取乙○○所有2000元之行
     為，係犯同法第320 條第1 項之竊盜罪（雖被告係於夜間
     之凌晨1 時許，侵入告訴人家中並竊取上述財物，但被告
     侵入時係基於傷害乙○○之意，嗣後見桌上財物始另起不
     法所有之意圖，依最高法院22年上字第1460號判例意旨，
     尚無夜間侵入住宅加重竊盜罪之適用），公訴意旨原認被
     告此部分行為係犯同第328 條之強盜罪（惟已經公訴人當
     庭表示原起訴事實及法條有誤，認被告此部分行為應係犯
     竊盜罪），亦有未合（理由詳後述），惟被告取走被害人
     財物之社會基本事實仍屬同一，應由本院變更起訴法條，
     並為審判；又被告對乙○○所為重傷害犯行為未遂，現乙
     ○○所受傷害已近痊癒，爰依修正前刑法第26條之規定，
     減輕其刑。
（三）至公訴意旨認被告毆打乙○○之行為，係犯同法第271 條
      之殺人未遂罪，而被告取得乙○○所有金錢等物，係犯同
      法第328 條第1 項之強盜罪，且被告於上開時地所取得乙
      ○○所有之物，除現金2000元外，尚有行動電話一支（內
      含0000000000號SIM 卡一張）等情，已為被告所否認，並
      辯稱其持球棒毆打告訴人僅有傷害之意，並無意致告訴人
      於死，且其於毆打乙○○時，並無取乙○○財物之意，嗣
      於毆打乙○○受傷倒地後，見該處桌上有現金2000元，又
      因懷疑告訴人破壞其住處電錶，故取走告訴人之金錢作為
      賠償之用，並無強盜取財之意，亦未取走告訴人之行動電
      話等語。按殺人與傷害之區別，應以有無殺意為斷，即行
      為人於下手時有無決意取被害人生命為準，至於被害人受
      傷處是否致命部位、傷痕多寡、輕重為何，亦僅得供審判
      者心證之參考，究不能據為絕對之標準，最高法院著有20
      年非字第104 號判例可參，同院18年上字第1309號、19年
      上字第718 號、78年台上字第5216號判例亦持相同見解；
      而告訴人之告訴，係以使被告受刑事訴追為目的，是其陳
      述是否與事實相符，仍應調查其他證據以資審認，最高法
      院亦著有52年台上字第1300號判例可參。經查:
    1.依前述病歷資料所載，被害人所受傷害為左脛骨骨折、左
      腓骨外踝骨折、右脛踝幹骨折、頭部鈍傷、左手第五掌掌
      骨骨折、右手肘裂傷挫傷，可見被害人所受傷害多集中於
      腿部，並以腿部所受傷害最為嚴重，且送醫時之情況除有
      下肢之重傷外，並無性命之虞，足見被告確係針對被害人
      之腿部為攻擊。
    2.被告持以毆打被害人之球棒為被害人所有，嗣於遭被告搶
      走後，被害人即未持有任何器具可以自衛，此經被害人乙
      ○○及被告多次陳明，而被告係於毆打被害人後，自行將
      球棒丟棄於案發現場，亦有現場照片可憑，是被告既占有
      持有球棒之優勢，又已將被害人毆打至雙腿骨折，顯無力
      反抗，若被告果有殺害被害人之意，大可持球棒朝被害人
      頭部等要害毆擊，但被害人之頭部僅受有鈍挫傷一處，可
      見被告並無毆擊被害人致命要害部位之意。
    3.就被告毆打被害人之動機而言，據被害人於警詢及偵查中
      所述，係因被害人阻攔他人借錢給被告，致被告心生不滿
      ，據被告所辯，係因懷疑被害人毀損其住處電錶，不論何
      人所言為實，被告毆打被害人之原因究非深仇大恨，衡情
      被告顯無取被害人性命之理由。
    4.至被害人於偵查中雖結證稱，被告持鋁棒毆打其頭部，使
      其頭部有腫二個包，被告並用鋁棒柄插向其頭部，然依國
      仁醫院前述函覆稱，被害人到院時意識清醒，且依病歷資
      料所附外傷圖所示，被害人所受傷害多集中於肩、背、腿
      部，頭部僅有一處3 乘3 公分之血腫（94年度偵字第4828
      號卷第27頁），可見被害人所述與事實有違，且被害人於
      本院審理中屢經傳、拘未到，無法由檢察官、被告、辯護
      人及法院為詰問或訊問，其證詞即難遽採為不利於被告之
      證據。
    5.故不論自被告之犯罪動機、手段、下手部位、犯後情狀以
      觀，均難認定被告有殺害被害人之意，是其所辯僅有重傷
      害被害人之故意等語，即非無可採，公訴人認被告有殺害
      被害人之意，尚難認為有據，而應為有利於被告之認定。
    6.另被告係先與被害人在屋外因毀損電錶（或依被害人所述
      ，因被害人阻攔他人借款予被告）之事發生衝突，進而於
      被告搶下被害人之鋁棒後，自屋外將被害人追打進屋內再
      繼續毆打被害人，嗣被害人因腿骨斷裂倒地而無法反抗之
      際，被告始見被害人桌上有財物而逕行取走等情，已經被
      告及被害人先後分別陳明，雖對於衝突發生原因陳述不一
      ，但對於被告毆打被害人並非為財一節，則屬一致，是被
      告之於傷害被害人並致被害人喪失抵抗能力後，另行起意
      取走被害人財物，其既非基於取財之不法所有意圖而對被
      害人施暴，即與刑法第328 條第1 項強盜罪「意圖為自己
      或第三人不法之所有，以強暴、脅迫、藥劑、催眠術或他
      法，至使不能抗拒」之要件不符，公訴人認為被告取走被
      害人財物之行為係犯強盜罪一節，即有誤會。
    7.再公訴意旨認被告竊取被害人之現金2000元時，同時取走
      被害人之行動電話一支（內含0000000000號SIM 卡一張）
      一節，無非以被害人之指述為惟一之依據，但查被害人雖
      指稱被告於94年6 月2 日強盜（或竊取）其所有內含上述
      門號卡之上開行動電話，但其卻遲至95年2 月23日始向行
      動電話公司申請停用上述門號，此有檢察官提出之中華電
      信股份有限公司如意卡產品說明及門號使用狀況各一紙在
      卷可稽，核與一般人為免申請之門號遭人盜用，通常於遭
      竊取或遺失後，會於最短時間內申請停話之常情不符，而
      公訴人認定被告此部分竊盜或強盜之犯嫌，除告訴人之指
      述外，並無其他佐證，是尚難以告訴人此項有瑕疵之指述
      而遽行認定被告此部分犯行，惟公訴意旨認被告此部分犯
      行如果成立，與前述竊取現金2000元之犯行為實質一罪，
      爰不另為無罪之諭知。
（四）爰審酌被告前未曾受刑之宣告，有台灣高等法院被告前案
      紀錄表為憑（雖曾因竊盜罪經法院判處有期徒刑7 月，緩
      刑3 年，因緩刑期滿未被撤銷，刑之宣告即失其效力）、
      僅因懷疑被害人毀損其住處之電錶，即持球棒重擊被害人
      腿部、以鋁棒毆擊被害人雙腿為犯罪手段、致被害人雙腿
      骨折，傷勢非輕、竊得被害人之金錢後，亦供自己花用，
      未作修復住處電錶之用（為其父親所有）、犯後見被害人
      骨折倒地且血流不止，竟未為任何救護行為，放任被害人
      倒臥於血泊中，幸有民眾見狀報警將被害人送醫，此有屏
      東縣警察局內埔分局萬巒分駐所受理各類案件紀錄表、前
      往現場處理之警員林光提出之調查報告在卷為憑，惟自
      偵查時起即坦承毆打被害人及取走被告現金2000元等犯行
      ，並已與被害人達成和解，由其父代償被害人60000 元，
      有和解書影本一份在卷為證等一切情狀，分別量處如主文
      所示之刑，並定其應執行之刑。
乙、無罪部分:
一、公訴意旨另以: 甲○○因懷疑乙○○毀損其住處之電錶而心
    有不甘，竟基於漏逸煤氣及燒毀乙○○之住宅之犯意，於94
    年6 月2 日凌晨1 時許，持大型液態瓦斯桶一支，前往乙○
    ○之上開住處外，以打開瓦斯桶開關漏逸瓦斯氣體之方式恐
    嚇乙○○之生命、身體及財產之安全，嗣乙○○因聞到瓦斯
    氣味而出外查看時，甲○○又拿出打火機做勢要點燃，因乙
    ○○上前攔阻並關閉瓦斯桶，才未點燃，因認甲○○另涉有
    刑法第177 條漏逸氣體致生公共危險罪及第173 條第3 項、
    第1 項放火燒毀現供人使用住宅未遂罪。
二、按犯罪事實應依證據認定，無證據不得推定其犯罪事實；又
    不能證明被告犯罪者，應諭知無罪之判決，刑事訴訟法第
    154 條、第301 第1 項分別定有明文。又事實之認定，應憑
    證據，如未能發現相當證據，或證據不足以證明，自不能以
    推測或擬制之方法，為裁判基礎（最高法院40年台上字第86
    號判例參照）；且認定不利於被告之事實須依積極證據，苟
    積極證據不足為不利於被告事實之認定時，即應為有利於被
    告之認定（最高法院30年上字第816 號判例參照）。再告訴
    人之告訴，係以使被告受刑事訴追為目的，是其陳述是否與
    事實相符，仍應調查其他證據以資審認（最高法院52年度台
    上字第1300號判例參照）；被害人所述被害情形如無瑕疵可
    指，而就其他方面調查又與事實相符，則其供述始得為判決
    之基礎（最高法院32年度上字第657號判例參照）。
四、公訴人認被告涉有上開犯嫌，無非以告訴人乙○○於警、偵
    訊中之指述為惟一之依據，而被告則堅決否認有上開犯行，
    辯稱其因懷疑告訴人毀損其住處之電錶，前往告訴人住處外
    質問告訴人，因告訴人一開門即持鋁製球棒毆擊其頭部（有
    戴安全帽），故其反擊後搶下告訴人之球棒再毆打告訴人，
    其未曾攜帶任何瓦斯桶前往告訴人住處，亦未有點火之舉動
    等語。
五、經查：
（一）告訴人乙○○固於警詢及偵查中結證上述情節，但若果如
      告訴人所述，被告有殺害告訴人或燒毀告訴人住宅之意，
      大可捨此攜帶笨重瓦斯桶行兇之方式，攜帶刀械以殺害告
      訴人，或以潑灑汽油等易燃物之方式，燒毀告訴人之住宅
      ，若被告果以在告訴人住處外漏逸媒氣之方式，意圖燒毀
      告訴人之住宅並殺害告訴人，一則在屋外街道上為之，是
      否果能控制媒氣漏逸及火勢燃燒之方向，已非無疑，再被
      告若果如此漏逸媒氣又點燃之，其自身是否可以來得及逃
      離而不受波及，亦有可疑，又依告訴人所述，被告係在告
      訴人面前漏逸瓦斯並要點燃，則告訴人顯有足夠時間逃離
      、躲避及報警，被告是否會以此方式報復告訴人，顯有可
      疑。
（二）若如告訴人所述，係在屋內聞到瓦斯味後，外出查看而發
      現被告，則依警卷所附及檢察官於本院審理中所提出之現
      場照片、現場圖所示，及案發現場附近住戶謝鐘永嫦等人
      之警詢筆錄所載案發當時未發現任何異狀等情，案發現場
      既為一狹小巷弄，附近又有多戶人家，若被告果有攜帶大
      型瓦斯桶並刻意漏逸瓦斯，顯不可能除告訴人外無其他任
      何住戶察覺此異狀，是告訴人此部分指述顯有可疑。
（三）此外，經檢察官飭警查訪告訴人住處附近經營小吃店之林
      福鄉、黃敏祥等人，並拍攝店外擺設瓦斯桶情形之照片，
      林福興等人均稱渠等雖在店外有擺設瓦斯桶，但於案發當
      日早上並未發現所放置之瓦斯桶有何異樣，是告訴人所稱
      被告曾攜帶瓦斯桶前往其住處一節，即乏佐證。
（四）綜上所述，告訴人於警詢及偵查中之陳述既有如上之疑點
      ，此外，本院復查無其他證據足認被告有何公訴人所指之
      此部分犯行，揆之首揭說明，被告犯罪即屬不能證明，自
      應依法為被告無罪之諭知。
三、據上論斷，應依刑事訴訟法第299 條第1 項、300 條、301
    條第1 項、刑法第2 條第1 項前段、第278 條第3項、第1項
    、修正前刑法第320 條第1 項、第26條前段、第51條第5 款
    ，修正前罰金罰鍰提高標準條例第1 條前段，判決如主文。
中   華    民    國     95    年    8     月    31    日
                 刑事第四庭   審判長法  官  莊鎮遠
                                    法  官  王以齊
                                    法  官  劉敏芳
以上正本證明與原本無異。
如不服本判決應於收受本判決送達後10日內向本院提出上訴書狀
，其未敘述上訴理由者，並得於提起上訴後10日內向本院補提理
由書狀（均須按他造當事人之人數附繕本）「切勿逕送上級法院
」
附錄論罪法條:
中華民國刑法第278條
使人受重傷者，處 5 年以上 12 年以下有期徒刑。
犯前項之罪因而致人於死者，處無期徒刑或7 年以上有期徒刑。
第 1 項之未遂犯罰之。
中華民國刑法第320條
意圖為自己或第三人不法之所有，而竊取他人之動產者，為竊盜
罪，處5 年以下有期徒刑、拘役或5 百元以下罰金。
中    華    民    國    95    年    8     月    31    日
                                    書記官  薛慧茹


司法院資訊處製作；財團法人民間司法改革基金會備份。
